【裁判字號】    98,訴,433
【裁判日期】    980714
【裁判案由】    業務侵占等
【裁判全文】
臺灣基隆地方法院刑事判決               98年度訴字第433號
公  訴  人  臺灣基隆地方法院檢察署檢察官
被      告  丙○○
選任辯護人  盧國勳  律師
            陳貴德  律師
上列被告因業務侵占等案件，經檢察官提起公訴（96年度偵續字
第131號 ），本院判決如下：
  主  文
丙○○無罪。
  理  由
一、公訴意旨略以：被告丙○○係基隆市○○路夜市總代表。民
    國79年1月間，在基隆巿愛四路48號經營「全家福元宵店」
    之林政有過世，79年11月25日，林政有之繼承人即妻子甲○
    ○○，兒子林明杰、林明華、女兒林麗雪簽立拋棄書，將「
    全家福元宵店」之經營權讓與甲○○○，被告丙○○即不時
    協助甲○○○經營「全家福元宵店」，88年5月間起，林明
    杰、林明華再簽立委託書，委任甲○○○經營「全家福元宵
    店」，惟甲○○○需將約定金額按時間分別給付予林明華或
    林明杰。90年起，甲○○○見林明杰、林明華移居加拿大，
    年紀漸長且工作不定，惟恐年老後生活無可依靠，遂於90年
    11月1日起，簽立聲明書委任被告丙○○經營管理「全家福
    元宵店」。93年起，甲○○○為使丙○○管理「全家福元宵
    店」之營收，每日與丙○○共同前往「全家福元宵店」收取
    營業現金，並將其所有在彰化銀行基隆分行、基隆巿第二信
    用合作社、合作金庫銀行基隆分行等金融帳戶存摺及印鑑章
    交由被告丙○○保管，由被告丙○○負責管理收入支出「全
    家福元宵店」之營業。詎甲○○○自94、95年間起，罹患失
    智症，智能逐漸退化，日常生活已達無法自理之程度，被告
    丙○○遂開始代甲○○○全權處理「全家福元宵店」所有一
    切經營相關事務，為從事業務之人。95年3月20日，林明杰
    自加拿大返回台灣，至基隆巿將甲○○○帶至署立新竹醫院
    就醫，被告丙○○明知甲○○○患病智識不清且事前未授權
    允許領款，竟意圖為自己及他人不法之所有，於95年3月20
    日13時許，利用其保管甲○○○印鑑章之機會，至合作金庫
    銀行基隆分行，在合作金庫銀行活期存款取款憑條上填寫領
    款金額新臺幣（下同）6百萬元，並在其上盜蓋甲○○○印
    文而偽造提款憑條1紙，向不知情之行員行使，使該行員不
    疑有他，將甲○○○在合作金庫銀行基隆分行帳號
    000000000號帳戶內之現金6百萬元交予丙○○，足以生損害
    於甲○○○。被告丙○○隨即在同日13時7分將上開款項存
    入自己在同分行帳號000000000號帳戶內，復於同日14時30
    分許，自其上開帳戶分別提領1百萬元及5百萬元，轉存100
    萬元至前妻劉金絨在中國國際商銀基隆分行帳號0000000000
    0號帳戶，及轉存500萬元至兒子陳兆斌在合作金庫基隆分行
    帳號000000000號帳戶內而侵占入己。嗣經林明杰清查甲○
    ○○金融機構帳戶金錢後，始悉上情，因認被告涉犯刑法第
    216條、第210條之行使偽造文書罪嫌及同法第336條第2項之
    業務侵占罪嫌云云。
二、辯護人主張：告訴人甲○○○於95年5月8日提起業務侵占等
    罪刑事告訴，業經臺灣基隆地方法院檢察署檢察官於96年10
    月23日以95年度偵字第2284號為不起訴之處分，嗣於96年11
    月14日告訴人以自己名義具狀聲請再議，然告訴人甲○○○
    於96年3月2日業經本院以96年度禁字第2號裁定，宣告告訴
    人甲○○○為禁治產人，其理由係因告訴人甲○○○精神耗
    弱，已達不能處理自己事務之程度，並有基隆長庚醫院96年
    2月16日精神鑑定報告書可稽，據此告訴人甲○○○於聲請
    再議時，告訴人甲○○○實屬精神耗弱之禁治產人，已無辨
    識聲請再議與否之能力，則上開告訴人甲○○○所提出聲請
    再議狀難謂合法，前開不起訴之處分實質確定力依然存在，
    是以本案之起訴，顯違反刑事訴訟法第260條之規定，自應
    依同法第303條第4款諭知不受理之判決云云。經查：告訴人
    甲○○○確於本院宣告禁治產後始聲請再議，按再議權之行
    使，制度設計乃採取尊重告訴權人決定是否提起再議為主，
    而訴訟能力之有無以具有意思能力為已足，所謂意思能力，
    因各個訴訟行為而異其程度，並無共通意思能力之存在，換
    言之，訴訟能力之有無，關鍵在於個案各別的就意思能力為
    判斷，而與民法行為能力之規定或標準並無關連（最高法院
    72年台上字第5530號判決意旨參照），是以即便受禁治產之
    宣告，惟此僅是在民法上無行為能力，代表其在私法地位上
    必須有法定代理人代為或代受意思表示，並不能據此即推論
    全無有效表達意思之能力，亦即以其陳述，即可使一般人得
    以理解其意思者，則其即有取得訴訟能力，是以本件聲請再
    議是否合法應以其有無意思能力為判斷標準，告訴人甲○○
    ○因血管性失智症、腦血管阻塞、糠尿病、高血壓等病症，
    其對於外界事務之知覺理會判斷作用，以及自由決定意志之
    能力，已較一般人之平均程度顯著減退，和法律所謂之『精
    神耗弱之程度相近，此有長庚紀念醫院診斷證明書、長庚紀
    念醫院精神鑑定報告書在卷可參，而甲○○○於聲請人林明
    杰、林明華對其聲請宣告禁治產案件審理時，於96年2月1日
    本院民事庭開庭審理時，知道自己是甲○○○，雖不知道現
    在何處、不知道有幾個小孩，法官指林明華問是誰？甲○○
    ○答稱是林明杰；法官指古東來問是誰，甲○○○答稱記不
    起來，法官又指林麗雪問是誰，甲○○○答稱是林明華，是
    以依當時精神情況判斷，甲○○○有失智情形，但仍然知道
    自己是甲○○○，雖然無法正確指認在場的人，但仍然隱約
    說出他人的名字，足見甲○○○並未完全喪失意思能力，誠
    如長庚紀念醫院精神鑑定報告書所載，和法律所謂之『精神
    耗弱之程度相近，據此尚難認告訴人甲○○○之聲請再議為
    不合法，合先敘明。
三、按被告未經審判證明有罪確定前，推定其為無罪。犯罪事實
    應依證據認定之，無證據不得認定犯罪事實，又不能證明被
    告犯罪者，應諭知無罪之判決，刑事訴訟法第154條、第301
    條第1項前段分別定有明文。又認定犯罪事實所憑之證據，
    雖不以直接證據為限，間接證據亦包括在內，然而無論直接
    證據或間接證據，其為訴訟上之證明，須於通常一般之人均
    不致有所懷疑，而得確信其為真實之程度者，始得據為有罪
    之認定，倘其證明尚未達到此一程度，有合理之懷疑存在而
    無從使事實審法院得有罪之確信時，即應由法院為諭知被告
    無罪之判決，最高法院著有76年臺上字第4986號判例可資參
    照。又刑事訴訟法第161條已於91年2月8日修正公布，其第1
    項規定：檢察官就被告犯罪事實，應負舉證責任，並指出證
    明之方法。因此，檢察官對於起訴之犯罪事實，應負提出證
    據及說服之實質舉證責任。倘其所提出之證據，不足為被告
    有罪之積極證明，或其指出證明之方法，無從說服法院以形
    成被告有罪之心證，基於無罪推定之原則，自應為被告無罪
    判決之諭知（最高法院92年台上字第128號判例參照）。按
    刑法第336條第2項之業務侵占罪，須意圖為自己不法之所有
    ，而侵占其業務上持有之物，始足以構成犯罪，若主觀上並
    無侵占之不法所有意圖，與業務侵占罪之構成要件不符，自
    難以該罪相繩（85年度上易字第4893號判決參照）。
四、公訴意旨認被告丙○○涉犯上開罪嫌，無非係以證人古芳桂
    、劉文菊於檢察官偵查時之證述、95年3月20日被告於全家
    福元宵店內之電話通話錄音光碟片1片及譯文1份、甲○○○
    於95年3月20日合作金庫銀行取款憑條影本乙紙、被告丙○
    ○於95年3月20日合作金庫銀行存款憑條影本乙紙、被告丙
    ○○於95年3月20日合作金庫銀行1百萬元、5百萬元取款憑
    條影本各乙紙、95年3月20日合作金庫匯款申請書代收入傳
    票影本乙紙（匯款戶名中國國際商銀基隆分行劉金絨）及95
    年3月20日陳兆斌合作金庫銀行存款憑條影本乙紙等為其論
    據。
五、訊據被告丙○○固坦承於上開時、地到合作金庫銀行基隆分
    行從甲○○○帳戶內提領6百萬元，並於當日將其中5百萬元
    存入兒子陳兆斌帳戶內，1百萬元存入前妻劉金絨帳戶內，
    然堅決否認犯行，辯稱：這些是伊幫林明華僱請傭人、支付
    家庭生活費用、支付員工薪水的墊款，有經過甲○○○之同
    意，伊從79年1月19日甲○○○的先生林政有死亡後，其後
    事都是伊在協助處理，因基隆市○市○○路流動攤位都是伊
    一手管理，他退伍後沒有工作，林政有要伊幫他找攤位，他
    當時要伊幫他找女朋友，他們認識後一起做生意，他的子女
    都是伊在照料，他的兒子退伍後，也有參與做生意云云。經
    查：
(一)、告訴人甲○○○授權被告丙○○於「全家福元宵店」經營業
    務和管理並有全權特別代理權，處理日後一切家業財產問題
    ，此有90年11月1日、95年2月16日甲○○○所書立之聲明書
    及授權書在卷可稽。被告丙○○於95年3月20日13時許，利
    用其保管甲○○○印鑑章之機會，至合作金庫銀行基隆分行
    ，在合作金庫銀行活期存款取款憑條上填寫領款金額6百萬
    元，蓋上甲○○○印文，自甲○○○在合作金庫銀行基隆分
    行帳號000000000號帳戶內之提領現金6百萬元，先存入自己
    在同分行帳戶內，復於同日自其上開帳戶分別提領1百萬元
    及5百萬元，轉存100萬元至前妻劉金絨在中國國際商銀基隆
    分行帳戶，及轉存500萬元至兒子陳兆斌在合作金庫基隆分
    行帳戶內，此有甲○○○於95年3月20日合作金庫銀行取款
    憑條影本乙紙、被告丙○○於95年3月20日合作金庫銀行存
    款憑條影本乙紙、被告丙○○於95年3月20日合作金庫銀行1
    百萬元、5百萬元取款憑條影本各乙紙、95年3月20日合作金
    庫銀行帳名陳兆斌存款憑條、戶名劉金絨合作金庫匯款申請
    書代收入傳票影本乙紙在卷可憑，亦為被告所不否認，堪信
    此為事實。
(二)、證人丁○○於本院審理時證稱，91年間確有到甲○○○台北
    大鎮住○○○○路住處、景山嚴廟住處，做有關於雨蓬、安
    全門、鐵門等工程，零零碎碎總計30餘萬元等語；證人庚○
    ○證稱，92年間被告請伊至台北大鎮等處做園藝花圃總共
    150多萬元；錢是2、3年間陸陸續續給付等語；證人乙○○
    證稱，被告請伊幫忙注意林明華舉止，有時候做牆壁油漆、
    舖磚塊等事；證人即計程車司機辛○○亦證稱，2年前被告
    與甲○○○假日會請伊帶他們和孫子遊山玩水，每天早上7
    、8點會去接他們爬山、運動，每天差不多7、8點至晚上5
    、6點，直到甲○○○離開，時間整天包租下來，油錢自己
    付，一天3000元，錢是被告給付等語；另證人余美珠證稱，
    到95年3月25日伊在全家福上班5年，主要是照顧甲○○○，
    每月3萬元，錢是被告拿給伊，甲○○○知道，甲○○○的
    錢、印鑑、存款通通都放在被告那裡等語。另證人己○○亦
    證稱，被告請伊協助照顧甲○○○，甲○○○住在景山嚴，
    被告叫伊給她掃房間、泡茶、三個孫子來，煮飯給他們吃，
    一個月補助伊8千元，被告每天給林明華2千元等語。另證人
    即愛四路委員戊○○證稱，伊問甲○○○，她說被告很辛苦
    ，她答應說不會給被告吃虧，一定會給他錢，他們兩人出出
    入入，被告全程都照顧她等語。是以依上述證人所述，甲○
    ○○住處園藝、雨蓬、鐵門等工程，均是被告請來維修，另
    被告請人照顧甲○○○，並僱用司機接送，請人打掃、煮飯
    ，均是被告支付，雖上述證人無法提出書面資料以佐證上開
    事實，且亦不知悉上開費用來源，是否由被告先墊，但從上
    述證人所述，顯見被告與告訴人甲○○○之間關係密切，日
    常費用支出均是被告在打理，且甲○○○的錢、印鑑均由被
    告保管之事實。
(三)、證人古芳桂於檢察官偵查時證稱：「我負責門市，訂貨及叫
    貨，我是早班至下午5點，劉文菊負責結帳，結帳後會把錢
    交給我，下班前我會把錢放在辦公室抽屜內，我就鎖辦公室
    門離開，在晚上6、7時，被告會帶甲○○○來，把抽屜的錢
    收走，他們來之後，就留在辦公室，晚班的小姐就會把錢交
    給他們，至於交給被告或甲○○○我就不知道，晚班時間是
    到12點，甲○○○93年至95年間記憶性就不好，我要跟她報
    告事情，她就不知如何回答我，我要跟她報告事情時，被告
    有時就會將甲○○○帶走，從84年起，甲○○○她二個兒子
    就授權我處理店裡的事，我知道早班是劉文菊記載，晚班是
    另外一個人記載，我不知道為何要記載」等語。證人劉文菊
    證稱：「我負責早班的部分，其餘同古芳桂上開所述」等語
    。是以依證人古芳桂、劉文菊所述，被告均與甲○○○共同
    至店內收取店內營業之收入，共同經營「全家福元宵店」業
    務之事實。
(四)、被告丙○○於95年3月20日在全家福元宵店與律師通話內容
    要旨略以：「丙○○問：現在我們工錢薪水都沒有，現在領
    他的錢（甲○○○的錢）出來發，領出來可以嗎？律師答：
    可以啊，你現在經營的」、「丙○○問：可以領喔！律師答
    ：現在你經營的嘛，你有發薪水嘛，我們做事才有薪水嘛，
    他們哪有可能管，你經營的嘛，不是現在授權，以前你們之
    間就有了嘛」、「丙○○問：我現在去領錢發薪水可以喔。
    律師答：把這個拿出來嘛」、「丙○○問：不曉得，他就要
    錢嘛，就要錢，請問你喔，我現在去領錢發薪水什麼都方便
    喔？律師答：發薪水，現在是你經營的嘛」、「丙○○問：
    不是，我的意思是領他媽媽原來的錢，可以嗎？律師答：領
    錢，你用來發薪水可以的嘛，這個錢不是她媽媽的錢，而是
    元宵店賣貨的錢，以前元宵店也有發薪水嘛，是不是就這樣
    」，此有雙方通話譯文在卷可稽，是以依雙方通話內容要旨
    ，是因甲○○○遭子女帶走，被告請教律師是否可以將甲○
    ○○的錢領出來，發放員工薪水，被告因甲○○○去向不明
    ，無法發放員工薪水，被告基於受委託經營元宵店之概括授
    權，將錢領出來，發放員工薪水，主觀上尚難認被告有意圖
    為自己不法之所有。
(五)、又甲○○○於95年度訴字第272號損害賠償事件中，原告即
    甲○○○於95年8月23日言詞辯論時以證人身分具結證稱，
    有同意被告領這6百萬元，確實原因不想講，並稱沒有付被
    告薪水，存摺上的印鑑是伊的，印章是伊放在被告那裡，存
    摺是被告在保管等語（見95年度偵字第2284號卷宗第
    39-40 頁），且審理法官問了2次，告訴人甲○○○均作同
    樣答覆，足見告訴人甲○○○是同意被告領取這6百萬元，
    至於什麼原因，告訴人並未作說明，而告訴人甲○○○陳稱
    ，並未付給被告薪水，是以這6百萬元是否告訴人為要補償
    被告經營「全家福元宵店」多年辛苦及對其無微不至之照顧
    所付出心力或被告代墊日常費用、員工薪水之支出，而同意
    被告提領並無法排除其可能性，至於被告於提領當日，旋即
    轉入其前妻及兒子帳戶內，是否因告訴人甲○○○當日因遭
    子女帶走，被告擔心子女介入掌管財務而無法保住這些酬勞
    及代墊款項，因而採取保全自己權利措施之自然反應，再者
    ，告訴人甲○○○遭子女帶走前合作金庫活期存款尚有611
    萬7228元（見95年度偵字第2284號卷二第253頁）、定期存
    款尚有2800多萬元（見同上偵字卷第254-263頁）；彰化銀
    行活期存款尚有132萬3763元（見96年度偵續字第131號卷第
    229頁）；郵局投保儲畜人壽險尚有100萬元、定期存款尚有
    600萬元、活期存款尚有9萬3137元（見95年度偵字第2284號
    卷二第4頁）、第二信用合作社活期存款尚有898萬459元（
    見95年度偵字第2284號卷一第276頁），設若被告有為自已
    不法所有之意圖，大可逕將全數款項提領據為己有，焉有僅
    提領上開600萬元之理？是以實難據此即推斷被告有侵占入
    己之意圖。
六、綜上所述，被告與告訴人甲○○○之間關係密切，其財務混
    合處理，是以被告應得多少款項？告訴人甲○○○所有款項
    有多少等之釐清，乃屬民事糾紛。此外，復查無其他積極證
    據證明被告有公訴人所指行使偽造私文書罪及業務侵占犯行
    ，自屬不能證明犯罪，應為被告無罪之諭知。
七、據上論斷，應依刑事訴訟法第301條第1項，判決如主文。
本案經檢察官鄭雅芳到庭執行職務
中    華    民    國    98    年    7     月    14    日
                  刑事第二庭審判長法  官  陳志祥
                                  法  官  邰婉玲
                                  法  官  陳伯厚
以上正本證明與原本無異。
如不服本判決應於收受送達後10日內向本院提出上訴書狀，並應
敘述具體理由；其未敘述上訴理由者，應於上訴期間屆滿後20日
內向本院補提理由書 (均須按他造當事人之人數附繕本) 「切勿
逕送上級法院」。
中    華    民    國    98    年    7     月    14    日
                                  書記官  王惠萍


司法院資訊處製作；財團法人民間司法改革基金會備份。
